臺灣彰化地方法院刑事判決　　　　　　　　　　　　　九十一年度簡上字第七四號
　　上　訴　人　臺灣彰化地方法院檢察署檢察官
　　被　　　告　甲○○
　　選任辯護人　陳世煌律師
右列上訴人因被告違反公職人員選舉罷免法案件，不服本院九十一年度簡字第五三號
九十一年五月廿四日第一審判決（偵查案號：九十一年度選偵字第二七號），本院管
轄第二審合議庭判決如左︰
    主  文
原判決撤銷。
甲○○連續對於有投票權之人，交付賄賂，而約其投票權為一定之行使，處有期徒刑
伍月，如易科罰金，以參佰元折算壹日，褫奪公權貳年。
所交付之賄款新台幣壹萬伍仟元沒收。
    事  實
一、甲○○係民國八十七年六月間彰化縣員林鎮林厝里之里長候僎人，為圖當選，竟
    基於概括犯意，自八十七年六月七日起至同年月十三日止，在員林鎮該里內等處
    ，連續向有投票權之里民林榮宗、張清權、曹賜明、劉金進、江耀甲、黃得勝（
    以上六人均由檢察官另為職權不起訴處分確定）等人，以各戶內每票新台幣（下
    同）五百元之代價，先後交付林榮宗二千元、張清權二千五百元、黃得勝一千五
    百元、曹賜明二千五百元、江耀甲三千五百元、劉金進三千元，計交付林榮宗等
    人賄款一萬五千元，而約其等之投票權行使予甲○○；惟林榮宗、張清權於選前
    即將賄款退還，曹賜明、劉金進、江耀甲、黃得勝四人於選後亦因甲○○落選而
    將賄款如數退還，均由甲○○之妻乙○○將退款明細載記於其所有之筆記本。嗣
    至九十一年一月廿四日十二時三十分許，甲○○因涉嫌為第十四屆鎮長候選人買
    票乙案，經警持搜索票至彰化縣員林鎮○○路二０六巷十二號甲○○住處搜索，
    其妻乙○○因恐事發，將該筆記本內上揭明細單二紙撕棄於宅前之垃圾桶內，為
    警起獲扣案並循線追查，始悉上情。
二、案經彰化縣警察局員林分局移送臺灣彰化地方法院檢察署檢察官偵查起訴。
    理  由
一、訊據被告甲○○固坦承其曾於八十七年六月間參選彰化縣員林鎮林厝里里長選舉
    落選及事後於九十一年一月間經警至其住處搜查為鎮長助選買票乙案時查扣明細
    單二紙之事實不諱，惟以：「伊於八十七年間參選林厝里長選舉時，均出去拜票
    ，幫忙選舉的人雖有告訴伊說要買票之事，然伊並未過問，至於有無買票及買票
    金額伊均不清楚，而伊妻乙○○之筆記本內所載明細單內容，有些部分是里民平
    日婚喪禮俗紅白包之記錄，詳情如何伊亦不知悉」云云。經查：（一）被告如何
    於右揭時地以每票五百元賄款向林榮宗等人賄選買票等情，業據其妻乙○○於警
    訊、偵查中供證：被告甲○○於八十七年間參選里長時，曾以一票五百元代價向
    林厝里之投票權人賄選，總計金額約為五十萬元，因差三十餘票而落選，落選當
    日即有里民前來退還賄款，伊為與退還賄款之里民繼續交流，故以筆記本留下記
    錄，惟落選當日所記載之退款人未及記上退款金額，嗣後陸續再有里民退還金額
    ，伊除記明退款人姓名外，並再登載退款金額，嗣因於九十一年一月間舉行之第
    十四屆員林鎮長選舉時查賄風聲甚緊，伊恐三年前甲○○選里長時所留下之里民
    退還賄款明細單二紙遭警發現，乃將筆記本內之記載撕下丟入門前之圾垃桶內，
    未料於九十一年一月廿四日為警搜獲等語在卷（見九十年度選偵字第廿七號卷附
    警訊筆錄及九十一年一月廿四日訊問筆錄），並有退還賄款明細單二紙扣案可資
    參憑；且被告甲○○於警訊時亦供承確有以每票五百元代價向林榮宗等里民買票
    乙情不諱，足徵被告之妻乙○○上揭所證應為事實。（二）被告以各戶每票五百
    元賄款交付證人林榮宗二千元、張清權二千五百元、黃得勝一千五百元、曹賜明
    二千五百元、江耀甲三千五百元、劉金進三千元後，林榮宗、張清權於選前即將
    賄款退還，曹賜明、劉金進、江耀甲、黃得勝四人於選後因甲○○落選亦將賄款
    如數退還乙節，亦各據證人林榮宗、張清權、黃得勝、曹賜明、江耀甲、劉金進
    等人於警訊、偵查中供證明確，核與扣案明細單內容所載人名、金額數目（明細
    單內所載－「親家」即林榮宗２０００元、「阿權」即張清權２５００元、黃得
    勝１５００元、「白菜」即曹賜明２５００元、江耀甲３５００元、「金進」即
    劉金進３０００元）均相符合，復與證人乙○○上揭證述一致，益證被告前開時
    地確有向林榮宗等人買票賄選之事實甚明。綜上，事證已臻明確，被告所辯對於
    有無買票並不知悉云云無非飾卸之詞，不足採信，其犯行洵堪認定。
二、核被告所為，係犯公職人員選舉罷免法第九十條之一第一項對於有投票權人賄選
    罪，其先後多次行為，時間緊接，犯意概括，犯罪構成要件復相同，為連續犯，
    應論以一罪，並加重其刑。又按行為後法律有變更者，適用裁判時之法律，但裁
    判前之法律有利於行為人者，適用最有利於行為人之法律，刑法第二條第一項定
    有明文，查修正前之刑法第四十一條規定為；「犯最重本刑為三年以下有期徒刑
    以下之刑之罪，而受六月以下有期徒刑或拘役之宣告，因身體、教育、職業或家
    庭之關係，執行顯有困難者，得以一元以上三元以下折算一日，易科罰金。」，
    同條於九十年一月十日修正公佈（第一項）：「犯最重本刑為五年以下有期徒刑
    之罪，而受六月以下有期徒刑或拘役之宣告，因身體、教育、職業或家庭之關係
    或因其他正當事由，執行顯有困難者，得以一元以上三元以下折算一日，易科罰
    金。但確因不執行所宣告之刑，難收矯正之效或難以維持法秩序者，不在此限。
    」，本件被告所犯公職人員選舉罷免法第九十條之一之罪，行為後關於易科罰金
    之法律有變更，比較新舊法之適用結果，以新法較有利於行為人，依刑法第二條
    第一項前段之規定，應適用裁判時之法律。原審以被告於審理中供認犯行而以簡
    易判決論罪徒刑，固非無見，惟：（一）依公職人員選舉罷免法第九十條之一第
    三項規定：「預備或用以行求期約或交付之賄賂，不問屬於犯人與否，沒收之」
    ，係採義務沒收，原審就被告交付之賄款漏未宣告沒收，容有未洽。（二）本件
    被告行為後刑法第四十一條易科罰金之法律已有變更，原審判決疏未比較新舊法
    之適用致漏引刑法第二條第一項前段，並有疏失。公訴人雖以原審判決量刑過輕
    為由提起上訴，而未指摘及此，然原審既有上開可議之處，仍應撤銷改判。爰審
    酌被告素行、犯罪之動機、目的、手段、所生之危害及犯罪後之態度等一切情狀
    ，量處如主文所示之刑，及諭知易科罰金之折算標準，並依同法第九十八條第三
    項規定宣告褫奪公權二年，以示懲儆。又被告之妻乙○○前雖曾供述本案之買票
    賄款約五十萬元云云，然其所陳僅係概約估計之數，並未能具體確定數額，且被
    告亦一再供明買票數額並未如此之高，而扣案之明細單除上述所載之林榮宗等六
    人收賄後退還金額計一萬五千元可資確定外，其餘所載人名部分經警循線傳訊張
    塗城、張添禮、謝明村、謝劉菊、張昭順、林俊生、黃順彰、陳耀彩、謝清雲、
    黃世昌、劉正英、劉耳謙、黃慶賢、蔡金寶、張銀森、張柚柑、詹前耀、李聰棋
    、張良禮、張添丁、羅大河、張火來、黃照勤、黃金錫、張良銀等人查證結果、
  俱經渠等否認在卷（偵卷第三九至六八頁），此外復無其他證據可資查認，是本
    案賄選數額尚不能僅憑被告之妻所供之約略數目即率予認定為五十萬元；再本案
    所認定之一萬五千元雖已退還被告且未扣案，然該款仍係被告為買票所交付之賄
    賂，業如上述，復無證據證明已費失不存在，應依法宣告沒收之。至扣案之明細
    單二紙係被告之妻乙○○所有，非屬被告所有，業據其二人供陳一致，亦非違禁
    物，應不予宣告沒收，附此敘明。
據上論斷，應依刑事訴訟法第四百五十五條之一第一項、第三項、第三百六十九條第
一項前段、第三百六十四條、第二百九十九條第一項前段，公職人員選舉罷免法九十
條之一第一、三項、第九十八條第三項，刑法第二條第一項前段、第十一條前段、第
五十六條、第四十一條第一項前段，罰金罰鍰提高標準條例第二條，判決如主文。
本案經檢察官羅美秀到庭執行職務。
中    華    民    國      九十一    年    九        月    十八          日
                              臺灣彰化地方法院刑事第二庭
                                        審判長法官  林  欽  章
                                        法      官  石  馨  文
                            法      官  郭  麗  萍
右正本證明與原本無異。
如不服本判決，應於判決送達後十日內向本院提出上訴狀( 須附繕本 )。
                                        法院書記官  葉  惠  英
中    華    民    國      九十一    年    九        月    十八          日
